臺灣高等法院臺南分院刑事判決　　　　　 九十二年度交上更(一)字第四五八號　 潛
　　　上　訴　人　臺灣雲林地方法院檢察署檢察官
　　　被　　　告　己　○　○
右上訴人因被告業務過失致死等案件，不服臺灣雲林地方法院八十九年度交訴字第一
○一號中華民國八十九年十二月二十八日第一審判決（起訴案號：臺灣雲林地方法院
檢察署八十九年度偵續字第二九號），提起上訴，經本院判決後，由最高法院發回更
審，本院判決如左：
      主      文
上訴駁回。
      理      由
一、公訴意旨略以：己○○為元大貨運股份有限公司之曳引車司機，駕駛為其主要業
    務，為從事業務之人，於民國（下同）八十八年十一月十四日凌晨一時許，因其
    所駕駛ＩＺ─一三六號營業用曳引車故障，即將該車停放在雲林縣斗南鎮○○里
    ○○○路二○○二號前之路邊，原應注意停於路邊之車輛，遇晝晦或在夜間無燈
    光設備或照明不清之道路，均應顯示停車燈光或反光標識，且在行車時速逾四十
    公里之路段，應將反光標識豎立於車身後方三十公尺至一百公尺之路面上，而依
    當時情形並無不能注意之情事，詎疏於注意上開規定，並未放置警示標識即停車
    離去；嗣於同日凌晨一時四十五分許，適沈文元駕駛ＳＬ─九八○五號廂型車，
    其上搭載友人丁○○等，沿上開新生三路由斗南往舊社里太子宮之北向南方向行
    駛，途經上開路段彎道，至前開貨車停放處（此處係直線道，非為彎道），亦疏
    未注意車前狀況，致沈文元之上開車右前方追撞前揭己○○曳引車車尾左側下方
    部位，因而翻車並致沈文元頭蓋骨破裂、骨折出血等傷害，丁○○受有右手骨折
    等傷害，該二人經送醫急救後，沈文元因傷重於同日凌晨一時四十五分許不治死
    亡，丁○○右手截肢。因認己○○涉犯刑法第二百七十六條第二項業務過失致人
    死及刑法第二百八十四條第二項業務過失致人受重傷罪嫌云云。
二、訊據被告己○○坦承於前開時地停放其駕駛之ＩＺ─一三六號營業曳引車，適被
    害人沈文元駕駛ＳＬ─九八○五號廂型車，搭載丁○○自後追撞車尾左側下方，
    沈文元因而翻車致死，丁○○受有右手截肢之傷害等事，惟堅詞否認有過失犯行
    ，辯稱：伊停車已緊靠路邊，且在車後豎立二個圓柱體交通錐等語。
三、經查：
(一)前揭時地，被告停放其駕駛之ＩＺ─一三六號營業曳引車，被害人沈文元駕駛Ｓ
    Ｌ─九八○五號廂型車，搭載丁○○自後追撞曳引車車尾左側下方，沈文元因而
    翻車致死，丁○○受有右手截肢傷害之事實，為告訴人丁○○指訴綦詳，被告不
    否認停放曳引車之事，並有道路交通事故調查報告表一紙及現場照片三十八張附
    卷可稽。被害人沈文元因車禍死亡，告訴人丁○○造成右手截肢傷害，經檢察官
    督同法醫師相驗屬實，製有勘驗筆錄、驗斷書、相驗屍體證明書可憑。
(二)依卷附道路交通事故調查報告表及現場照片所示，車禍地點位於雲林縣斗南鎮○○里○○○路二○○二號前之路邊，舊社里太子宮廟前，路況為鄉道○○○道及
    慢車道，限速四十公里以下，被害人駕駛廂型車，沿新生三路由北往南行經肇事
    地，由後追撞在前停於右側慢車道之被告曳引車。再參酌卷附現場照片及員警會
    同本院現場履勘繪製之現場圖（見本院交上更一卷第五十三頁），被告停車地點
    ，為新生三路二○○二號前之舊社里太子宮廟前直線道右側路旁，距離被害人行
    駛之路口（即長榮路與新生三路交叉路口）約四十點七公尺處（見一審卷第四十
    六頁，如至轉角處為三六點八公尺，有施工工程）。被害人行駛方向，由新生三
    路北向南方向，依現場圖（見本院交上更一卷第五十三頁）顯示，新生三路北往
    南至長榮路交叉口以北路段，係屬左轉彎道路，長榮路往南之新生三路即長榮路
    與新生三路交叉口以南路段，則為直線道路，並據雲林縣警察局斗南分局九十二
    年十月二十四日斗警交裁字第○九二○○一一七○一號函：「本案交通事故發生
    地點形態標示為Ｆ（依附件一道路交通事故調查表各欄項目明細內容Ｆ表示直路
    ）另經本分局現地勘查並拍攝現場目前路況（如附件二現路況照片），該車停放
    位置應非屬彎道。」明確（見本院交上更一卷第二十五頁）。因長榮路往南之新
    生三路即長榮路與新生三路交叉口以南路段，為直線道路，則長榮路往南之新生
    三路至被告停車之新生三路二○○二號舊社里太子宮廟前地點，仍為直線路段，
    是被告停車處非為轉彎處，被害人行駛長榮路往南之新生三路方向係於直線道路
    行駛，尚無所謂轉彎後之視線障礙情事，公訴人認被告停車於轉彎處，造成轉彎
    後之視線障礙云云，顯屬誤會。
(三)被告停車之位置，依雲林縣警察局斗南分局九十二年十月二十四日斗警交裁字第
    ○九二○○一一七○一號函示：「目前該處無禁止停車標誌或標線。」（見本院
    交上更一卷第二十五頁），且依現場圖（見本院交上更一卷第五十三頁）所示，
    被告曳引車緊靠右側慢車道路邊，並未壓到新生三路快車道與慢車道中間邊線，
    占用快車道（新生三路為快車道及慢車道二線道），是被告停車於該處，即無交
    通違規情事。被告辯稱：在車後豎立二個圓柱體交通錐等語，據證人石鎮隆於偵
    查中證稱：「照片的圓柱體原本放於拖車後面三公尺左右，有二個圓柱體，我到
    現場車禍已發生，我將這二個圓柱體再往後拿到路中央。」「（圓柱體當初擺在
    何處？提示八十八年度相字第七九四號相驗卷第十五、十六頁）距他車後只有一
    個車身的距離。」等語（見偵續字偵查卷第二十頁、第三十一頁背面），於原審
    審理時證稱：「我到現場時，車後確實有放二支交通錐，交通錐放在車後約三、
    四公尺處，一支放在白線內比較靠近車子，另一支放在白線上，二支交通錐離車
    身約三、四公尺，沒有放到車後二十公尺這麼遠，我到現場時，我將交通錐，放
    在十字路口轉彎處，不讓其他車子進去。」、「車禍後我移動前之位置如相驗卷
    第十五頁打叉之位置，車禍後我移動交通錐之位置如相驗卷第三十五頁打○之位
    置。」等語（見一審第二十九頁），證人石鎮隆更與承辦警員丙○○於案發後經
    檢察官指示於八十九年十月五日至現場實際排放圓錐位置，繪製成現場略圖，測
    量二支圓錐與被告曳引車距離，一為三點九公尺，一為四點七公尺（見一審卷第
    八頁背面、第十三頁），承辦警員丙○○嗣於原審現場履勘，再依石鎮隆指示製
    作之現場圖，標示圓錐距被告曳引車，一為四點六公尺，一為八公尺（見一審卷
    第四十六頁），因與上述不符，且時間經過太久，記憶較為模糊，則不足採。可
    見石鎮隆到達車禍現場時，被告所駕駛之曳引車後方三、四公尺處，確有如被告
    所辯，擺置二支交通錐在曳引車後面。至被告於警訊時供稱：「因該車故障，我
    有放置兩支圓錐（即交通錐），距離大約離車尾有二十公尺左右」云云，顯與證
    人石鎮隆所述不同，足見係被告推卸違反道路交通安全規則所定應於車身後五至
    三十公尺處設置車輛故障標誌責任之說詞，要難憑信。車禍後到現場處理之警員
    丙○○於偵查中證稱：「報案人是乙○○，我們趕到現場已有很多人，在現場約
    有十幾個人．．我們開始採證，劃圖時才注意圓柱體放的位置，所以是車禍前就
    放置或別人事後所放置我無法判斷，我看到就放在那裡。」「（圓柱體位置，死
    者在肇事前，是否會先撞到圓柱體再撞到其他車子？）是的，會先撞到圓柱體。
    」、「（己○○車後有無放警示燈？）沒有，也沒有指示標誌及反光警示牌。」
    等語（見偵續字偵查卷第三十二頁），然於原審調查時證稱：「其到現場時，石
    鎮隆已到現場了。」等語（見一審卷第三十九頁），足見證人丙○○並非車禍發
    生後首位抵達現場處理之人，係在石鎮隆抵達現場之後，因石鎮隆曾對交通錐位
    置予以更動，已如前述，丙○○證言自不足作為被告犯罪之依據。是依先至現場
    之石鎮隆證述，被告於車後放置二支交通錐，係放置曳引車車後約三、四公尺處
    。
(四)證人沈峻憶、沈正元、邱長平固證稱：案發前，左右各有二輛營業聯結車長期停
    放於該處，平日出車或返家後都停在那裡，附近居民曾勸導車主勿將車停放該處
    ，以免發生危險，但不為車主採納（其父親），里長依里民反應，二度前往勸導
    ，也未遇車主及其家人等情，被害人之母甲○亦稱：被告的車子有載貨物，以黑
    網網住，長時間都停在那裡，過去有里民向里長反應叫他不要停車在那裡，他不
    聽云云（見偵續字偵查卷第十三至十四頁、第三十二頁背面，一審卷第九至十一
    頁、第三十八至三十九頁背面），然雲林縣警察局斗南分局九十二年十月二十四
    日斗警交裁字第○九二○○一一七○一號函示，無證據顯示有何居民報案，警局
    出面處理之情事，且「目前該處無禁止停車標誌或標線。」（見本院交上更一卷
    第二十五頁），仍不能認被告停車於該處，有違交通規定。又證人黃建程證稱：
    案發時當地確左右各停一輛聯結車．．當時地上很黑等語（見一審卷第三十八頁
    ），前揭斗南派出所製作之現場圖及案發日拍攝之多張照片上，亦顯示有二輛聯
    結車停放左右路旁，被告曳引車上載有許多貨物（見相驗卷第二十至二十七頁）
    ，石鎮隆亦稱：被告的車子載運廢紙，用網子罩起來等語（見本院交上更一卷第
    一○七頁），再參以被告家住新生三路二○○四號，停車處為同路二○○二號（
    二處距離為六十六公尺，詳附於本院卷之現場圖），且對向路旁尚停一輛，被告
    亦坦承以前曾將車放在該處（見相驗卷第十一頁背面），似有被告非因該車故障
    ，而係載貨後將車停放該處過夜之疑問？但被告於警訊、原審偵審中至本院審理
    時均一致供稱：因該車故障才停放該處（見相驗卷第十一頁背面、偵續字偵查卷
    第三十三頁、一審卷第二十八頁、本院交上更一卷第三十八頁），卷內亦無證據
    足以顯示，被告係載貨後將車停放該處過夜，自僅能採信被告所言車輛故障始予
    停放之詞。況被告如係非因該車故障，而係載貨後將車停放該處過夜，因被告停
    車於該處，尚無違交通相關規定，己如前述，亦無從作為被告不利之認定。
(五)按停於路邊之車輛，遇晝晦、風沙、雨雪、霧靄時，或在夜間無燈光設備或照明
    不清之道路，均應顯示停車燈光或反光標誌；汽車發生故障不能行駛，應設法移
    置於無礙交通之處，未移置前或移置後均應豎立標誌，該標誌在行車時速未逾四
    十公里之路段，應豎立於車身後方五公尺至三十公尺之路面上；車輛故障標誌為
    紅色中空之正等邊三角形，以鋁質或其他適當材料製作，具反光性能，反光體為
    紅色，須在夜間距離二百公尺處可用目力辨認清楚，道路交通安全規則第一百十
    二條第一項第十二款、第十三款及車輛故障標誌號誌設置規則第一百三十八條定
    有明文。本件被告於停放曳引車後，僅於車身後三、四公尺處，擺置車輛故障標
    誌交通錐等情，已如前述，然交通錐並非紅色中空正等邊三角形之法定故障標誌
    ，放置地點復與規定不合，且依照片顯示，該交通錐污穢不堪，石鎮隆亦證稱該
    交通錐較黑，好像有油污（見相驗卷第十五至十六頁、見偵續字偵查卷第二十頁
    ），未符合具紅色反光性能，得使他車在夜間距離二百公尺處可用目力辨認清楚
    之規定，在深夜且光線不明之彎道附近停放該曳引車，未依規定在車後五至三十
    公尺遠處放置紅色、具反光性能之正等邊三角形故障標誌，也未顯示停車燈，足
    認被告車輛故障處置，固似有違反上開道路交通安全規則規定。惟依現場照片及
    道路交通事故調查報告表顯示，肇事地點係位於過左彎道後距離路口處約四十點
    七公尺處（舊社里太子宮廟前）直線道路，車禍後被害人駕駛之廂型車翻覆停靠
    於新生三路由北往南之慢車道上即被告曳引車停放之前方約十公尺處，車頭朝南
    方向，廂型車並因車體翻覆，車頂朝向地面翻倒於慢車道內，車體嚴重凹損，被
    害人行駛路線即新生三路由北往南之慢車道（曳引車後方），則遺留有長達三十
    六點八公尺之煞車輪痕，自過左彎道以後即開始向前延伸，延至曳引車左側車尾
    ，廂型車則車體翻覆，倒於上開曳引車之前方約十公尺處，廂型車翻覆與曳引車
    左側車尾之間，亦留有十四點五公尺之煞車輪痕，而車禍現場長榮路口往南即新
    生三路之車道上留有廂型車碰撞後之車體金屬相關碎片、刮地痕、輪痕。依「一
    般公路汽車煞車距離、行車速度對照表」換算，可知被害人於事故發生前之行車
    速度，至少應在每小時八十公里以上，以致所駕駛之廂型車於撞至曳引車以前，
    煞車輪痕即已達三十六點八公尺，且廂型車於撞及曳引車之後，仍未因撞擊而停
    止，復因向前之作用力而往前衝撞，於地面遺留十四點五公尺煞車輪痕，始因重
    心不穩而翻覆於曳引車之前方。再觀諸被害人所駕駛廂型車之煞車輪痕，係自過
    左彎道以後即開始向前延伸，延至曳引車左側車尾，顯見被害人應係駕駛廂型車
    於過左彎道之後，於距離曳引車三十六點八公尺以前，即因車速過快偏斜至慢車
    道，並開始緊急煞車，但仍因煞避不及，先自後方撞至曳引車之車尾左側，再翻
    覆倒地，而非行至被告停放曳引車之處，始因閃避不及而撞至被告停放之曳引車
    ，並因而翻覆。參以被害人駕駛之廂型車於撞至曳引車車尾後，仍未因此一撞擊
    而減緩前行之速度，仍繼續向前衝出，並翻覆於曳引車之前方約十公尺處，足證
    被害人駕駛廂型車於事故發生前已處於高速行駛之狀態，則以被害人駕駛廂型車
    之速度，為轉彎道偏斜至慢車道後，即已達無法煞停之狀態，即使被告依上開道
    路交通安全規則車輛故障標誌號誌設置規則所為車輛故障處理，即將車輛故障標
    誌交通錐置於規定之位置車身後五公尺及三十公尺處、故障標誌應為紅色中空之
    正等邊三角形，以鋁質或其他適當材料製作，具反光性能，反光體為紅色，須在
    夜間距離二百公尺處可用目力辨認清楚、並顯示停車燈光或反光標誌等等措施，
    被害人所駕廂型車，勢仍因處於高速行駛之狀態，煞避不及而撞及被告停放之曳
    引車，從而本件車禍之發生，應係因被害人超速行駛，為轉彎偏斜至慢車道，復
    未隨即採取必要之安全措施，以致煞避不及所致。
(六)被害人丁○○及證人黃柏呈固證稱：車禍原因是沈文元要閃避對向來車，對向來
    車燈光很強，沈文元就將車開到拖板車（按即曳引車）後方，後來車就翻了云云
    （見偵續字偵查卷第十九頁背面、一審卷第六十六至六十七頁）；證人戊○○亦
    稱：我開車跟在沈文元後面，發現沈文元忽然駛至機車道（按即慢車道），然後
    左轉撞到停放路旁大貨車左後角．．，我看到沈文元跟一輛車會車，過不久車子
    就翻了云云（見相驗卷第九頁背面，一審卷第六十六頁）。然被害人丁○○及證
    人黃柏呈、戊○○，尚未敘及對向來車有侵入被害人車道，致被害人之車無行駛
    其正常之快車道，務必行駛被告停放之慢車道之情事，是被害人如係與對向來車
    會車，對向來車再如何用遠光燈照射，因對向來車未有侵入被害人車道之事，被
    害人亦不會偏離自己行駛之快車道，足認被害人會行駛慢車道純因被害人在限速
    四十公里以下之左彎鄉道，以每小時八十公里以上之時速高速行駛，致過彎道之
    後，於距離曳引車四十點七公尺以前，即因車速過快偏斜至慢車道，並開始緊急
    煞車，但仍因煞避不及，先自後方撞至被告曳引車之車尾左側，再往前約十公尺
    翻覆倒地，而非行至被告停放曳引車之處，始因閃避不及而撞至被告停放之曳引
    車翻覆，已如前述，是被害人與強光之對向來車會車，亦無遍離其快車道之理由
    。至依卷附道路交通事故調查報告表、案發日天亮後拍攝之照片、雲林縣警察局
    斗南分局斗南派出所製作之現場圖與照片（見相驗卷第十五至四十頁，一審卷第
    十三至十七頁）顯示，被告之曳引車停放位置，係過新生三路由北向南至長榮路
    口左彎道後之長榮路口以下新生三路直線道路上路旁，被害人之廂型車沿新生三
    路由北往南行駛，過新生三路與長榮路交叉路口之前段左彎道路（按該交叉路口
    南北向是新生三路，東西向分別為利台街與長榮路，新生三路由北向南至長榮路
    口時，係左彎道路），即行駛右側慢車道並開始煞車，而新生三路與長榮路交叉
    路口靠被告停放之右側慢車道路面上，有一坑洞及黃、紅交通錐各一個暨挖土機
    一輛（見相驗卷第三十四、三十五頁)，證人石鎮隆證稱：伊第二個到車禍現場
    ，被告的車子裝載很多貨物，用黑網網住，在十字路口有人在施工，有小燈泡，
    亮亮的（見一審卷第三十八頁），被告亦供承相驗卷第三十五頁照片上之黃、橘
    色交通錐是施工單位放的，當時路旁挖一坑，有挖土機，黃、紅交通錐非伊所放
    置（見偵續字偵查卷第三十二頁背面），並經本院查得被告停放右側慢車道位置
    之新生三路與長榮路轉角處，有施工情形，施工單位為勝興營造有限公司，有雲
    林縣斗南鎮公所九十三年三月九日雲南鎮建字第○九○○○二五一四號函（見本
    院交上更一卷第五十五頁），據負責人張新榮證稱：承做水溝、擴寬道路及路燈
    工程，是長榮路至新生三路轉角處，當時工程已接近完工云云，提出工程進度竣
    工報表為證（見本院交上更一卷第六十六、七十九、八十、八十三頁），依現場
    照片顯示，該處工程亦接近完工（見相驗卷第三十五頁上圖照片），施工之轉角
    處當時放置有黃橘色圓錐（見相驗卷第三十五頁上圖照片），證人黃建程證稱：
    「在十路口有人在施工，有小燈泡，亮亮的．．相驗卷第三十五照片所示挖土機
    之位置有小燈泡。」（見一審卷第三十八頁）。亦即被害人沿新生三路由北往南
    行駛，過新生三路與長榮路交叉路口之前段左彎道路後，即在長榮路交叉路口上
    （右側慢車道邊）先看到路上有施工工具及顯示小燈泡等警示燈，之後才會看到
    被告於曳引車後約三、四公尺處放置之二支交通錐，被告亦稱：我車的燈具有反
    射效果（見偵續字偵查卷第三十三頁），被害人再如何行駛新生三路，於夜間無
    車輛狀況，亦會正常行駛快車道？再怎會愚昧，見慢車道有施工障礙物，亦會避
    開施工障礙，不會行駛於慢車道？依社會常情，理應不會於長榮路以下之新生三
    路直線道路上，行駛於慢車道？甚而開始緊急煞車，仍煞避不及，於慢車道留下
    三十六點八公尺煞車輪痕（轉角施工處距被告曳引車為三六點八公尺，被害人廂
    型車撞至曳引車之煞車輪痕，即為三十六點八公尺，距離相同）？又與對向來車
    會車，對向來車再如何用強光燈照射，因對向來車未侵入被害人車道，被害人亦
    不會偏離自己行駛之快車道？而依「一般公路汽車煞車距離、行車速度對照表」
    換算，被害人於事故發生前之行車速度，至少應在每小時八十公里以上，以至所
    駕駛之廂型車於撞至曳引車以前，煞車輪痕即已達三十六點八公尺，且廂型車於
    撞及被告曳引車之後，仍未因撞擊而停止，復因向前之作用力而往前衝撞，於地
    面遺留十四點五公尺煞車輪痕，始因重心不穩而翻覆於曳引車之前方，且於過左
    彎道路之後之直線道路上即行駛於慢車道，顯見被害人應係駕駛廂型車於過彎道
    之後，於距離曳引車三十六點八公尺以前，即因車速過快偏斜至慢車道，並開始
    緊急煞車，但仍因煞避不及，先自後方撞至曳引車之車尾左側，再翻覆倒地。
(七)況本件經送臺灣省嘉雲區車輛行車事故鑑定委員會鑑定結果：「(一)沈文元駕駛自
    小客貨車，偏離車道行駛，應為肇事原因。(二)己○○無肇事因素。」再送臺灣省
    車輛行車覆議鑑定委員會覆議結果：「照原鑑定意見，惟意見一、修正為：沈文
    元夜晚駕駛自小貨車，偏離車道行駛，撞及路邊停車，為肇事原因。」有臺灣省
    嘉雲區車輛行車事故鑑定委員會八十九年一月二十九日嘉鑑字第八九○二九號鑑
    定意見書、臺灣省車輛行車事故覆議鑑定委員會九十九年五月四日府覆字第八九
    ○二八一號覆議鑑定意見書在卷可稽（見相驗卷第五十一、五十二、五十五頁）
    ，均認本件車禍係被害人駕駛自小貨車，偏離車道行駛，撞及路邊停車，為肇事
    原因，被告無肇事因素。足見被告於停車後擺設車輛故障標誌之材料、位置，及
    未顯示停車燈光或反光標誌等等措施，雖有違反道路交通安全規則、車輛故障標
    誌號誌設置規則之規定，然本件車禍之發生，係因被害人超速行駛，偏斜至慢車
    道，復未隨即採取必要之安全措施，以致煞避不及所致，被告之違規行為與本件
    車禍之發生自無相當因果關係存在，尚無公訴人指訴之罪責。
(八)綜上事證所述，公訴人指訴被告業務過失致人受重傷罪嫌，尚屬犯罪不能證明。
四、原審以本件不能證明被告犯罪，諭知被告無罪判決。本院經核認事用法，均無不
    當。公訴人上訴意旨仍執陳詞指摘原判決採證不當，為無理由，應予駁回。
據上論斷，應依刑事訴訟法第三百六十八條，判決如主文。
本案經檢察官曾顯智到庭執行職務。
中  華  民  國      九十三      年        五        月        五        日
                             臺灣高等法院臺南分院刑事第一庭
                                    審判長法官  黃    崑    宗
                                          法官  田    平    安
                                          法官  蔡    長    林
右正本證明與原本無異。
如不服本判決，應於判決送達後十日內向本院提出上訴狀，其未敘述理由者並應於提
出上訴狀後十日內向本院補提理由書（應附繕本）。
                                    法院書記官  李    培    薇
中  華  民  國      九十三      年        五        月        五        日
